【裁判字號】    90,自緝,44
【裁判日期】    901231
【裁判案由】    詐欺
【裁判全文】
臺灣高雄地方法院刑事判決                            九十年度自緝字第四四號
    自  訴  人  丙○○
                丁○○
                甲○○
                戊○○
                乙○○○
    被      告  己○○
右列被告因詐欺案件，經自訴人提起自訴，本院判決如左：
    主  文
己○○無罪。
    理  由
一、自訴意旨略以：被告己○○前參加同案被告王淑娘（業經本院判決無罪）自民國
    八十七年二月十日起自任會首而召集之互助會（以下簡稱系爭互助會），每會新
    台幣（下同）五萬元，會期預計至八十九年二月十日止會，自訴人丙○○、丁○
    ○、甲○○、戊○○、張陳素香等均為會員之一。詎被告己○○竟意圖為自己不
    法之所有，於八十七年六月十日標取該會，然事後其所開立交付之支票屆期提示
    竟遭退票，自訴人始知受騙，因認被告涉有刑法第三百三十九條第一項之詐欺罪
    嫌。
二、按犯罪事實，應依證據認定之，無證據不得推定其犯罪事實，刑事訴訟第一百五
    十四條定有明文。次按侵占罪之成立，以意圖為自己或第三人不法之所有，而侵
    占自己持有他人之物，刑法第三百三十五條第一項定有明文。又按，刑法第三百
    三十九條第一項之詐欺罪之成立，以意圖為自己或第三人不法所有，以詐術使人
    將本人或第三人之物交付為要件，如行為人並未施用詐術，或其所用方法不能認
    係詐術，亦不致使人陷於錯誤，即均與該條之構成要件有間，有最高法院四十六
    年度臺上字第二六０號判例可資參照。再刑法上詐欺罪之立法意旨，係禁止於經
    濟行為中使用詐騙之方法得利為其規範目的，於民事債務當事人間，若有未依債
    務本旨履行給付之情形，依一般社會經驗而言，原因非一，其或因不可歸責之事
    由致無法給付、或因合法得對抗他造主張抗辯而拒絕給付，非必出於自始無意給
    付之詐欺犯罪一端，經濟行為本身原寓有不同程度之不確定性或交易風險，於當
    事人之一方有未依約履行之客觀情形時，除有構成詐欺罪之具體情事外，尚不得
    遽認即應成立詐欺罪。
三、自訴人認被告己○○涉有詐欺罪嫌，無非係以被告標取系爭互助會後，所開立交
    付之支票屆期竟遭退票等情為據，並提出系爭互助會之會單共三紙、被告所開立
    而遭退票之面額五萬元支票及退票理由單影本各一紙（附於本院八十九年度自字
    第一四二號卷內）為證。
四、訊據被告己○○固不否認於右揭時地標會後所開立之支票遭退票之事實，惟堅決
    否認有詐欺犯行，辯稱：我於標會後即將應付之死會款都以支票開出交給會首王
    淑娘，但到最後十會時，因生意失敗，支票無法兌現等語。經查：
（一）自訴人等均不否認系爭互助會之會員於得標時，即必須將日後各次應付之會款
      ，先開立支票交付會首王淑娘後轉交予各個活會會員收執等情，而同案被告王
      淑娘亦不否認：收到被告之支票後，即轉交予各自訴人之事實，亦即被告於標
      會後已按時開立死會款之支票交予會首，參以自訴人戊○○所陳稱：系爭互助
      會自起會至八十八年一月二十五日為止，運作均一切正常等語（參照本院八十
      九年度自字第一四二號刑事卷內八十九年五月四日訊問筆錄與九十年五月三十
      一日審判筆錄），且自訴人所提出之被告名義遭退票之支票僅有一張，可知被
      告當初所開立之支票並非全無兌現，從而尚難認被告於標會之初即有詐欺之故
      意或有施用任何詐術。
（二）被告係於八十七年六月十日標取系爭互助會一節，為被告與自訴人所均不否認
      ，並業據同案被告王淑娘陳述明確，堪予採信。觀諸被告遭退票之支票上，載
      明「八十八年四月二日、拒絕往來戶」，可知被告於標會及開立交付各該死會
      款支票時，並非無資力兌現前開會款之支票，是以亦難認被告於標會時即明知
      本身無資力或無付款之真意。
綜上所述，被告並無如自訴人所指：意圖為自己不法之所有，施用詐術使人陷於錯誤
而將本人之物交付之詐欺罪犯行，被告雖有積欠會款之事實，然此核屬民事糾紛問題
，應循民事途徑解決始為妥適。自訴人之指訴既無法使本院得到被告有符合刑法上詐
欺罪構成要件之有罪心證，此外復查無其他積極證據足資證明被告有何詐欺犯行，核
諸前揭說明，自應由本院為被告無罪之諭知。
五、按法院認應諭知無罪之案件，被告經合法傳喚，無正當理由不到庭者，得不待其
    陳述逕行判決，刑事訴訟法第三百零六條定有明文。查被告於審判期日並未到庭
    ，惟該期日之傳票業經合法送達，有送達回證一紙在卷足憑，爰依前開規定，不
    待其到庭逕為判決，附此敘明。
六、據上論斷，應依刑事訴訟法第三百四十三條，第三百零一條第一項前段，第三百
    零六條，判決如主文。
中      華      民      國    九十    年      十二      月    三十一    日
                                  臺灣高雄地方法院刑事第六庭
                                      法  官  周  玉  群
右正本證明與原本無異。
如不服本判決，應於判決送達後十日內，向本院提出上訴狀。
                                      書記官  黃  英  彥
中      華      民      國    九十    年      十二      月    三十一    日


司法院資訊處製作；財團法人民間司法改革基金會備份。
